【裁判字號】    97,交易,226
【裁判日期】    970916
【裁判案由】    過失傷害
【裁判全文】
臺灣板橋地方法院刑事判決             97年度交易字第226號
公  訴  人  臺灣板橋地方法院檢察署檢察官
被      告  乙○○
            甲○○
上  一  人
選任辯護人  張馻哲律師
            蘇清文律師
            溫思廣律師
上列被告因過失傷害案件，經檢察官提起公訴（97年度偵字第88
36號），本院判決如后：
    主  文
乙○○、甲○○均無罪。
    理  由
一、本件公訴意旨略以：被告乙○○於民國96年10月21日15時53
    分許，騎乘車牌號碼597-BBQ 號重型機車，沿臺北縣永和市
    ○○路○ 段往中正路方向行駛，行經永和路1 段與自由街口
    時，原應注意車前狀況，隨時採取必要之安全措施，及機車
    行駛至交叉路口時，轉彎車應讓直行車先行，而依當時並無
    不能注意之情事，竟疏未注意，適有由被告甲○○騎乘車牌
    號碼M87-293 號重型機車，由自由街往永和路1 段方向行駛
    ，原亦應注意車前狀況，而依當時亦無不能注意之情事，竟
    亦疏未注意，於行經上址交叉路口時，在該處與被告乙○○
    所騎乘之機車發生擦撞，致使被告乙○○及甲○○均人車倒
    地，乙○○受有疑似腦震盪、左肩挫傷、左膝擦傷等傷害，
    甲○○則受有右側顳顎關節踝狀突下骨折、顱骨骨折、右側
    外耳道及耳膜裂傷併聽力受損等傷害。因認被告乙○○、甲
    ○○均涉有刑法第284 條第1 項前段之過失傷害罪嫌。
二、檢察官認被告乙○○、甲○○涉有前揭罪嫌，無非係以告訴
    人甲○○、乙○○之指訴，及診斷證明書、道路交通事故調
    查報告表、車損照片、現場照片暨臺灣省臺北縣區車輛行車
    事故鑑定委員會鑑定意見書為其論據。訊據被告2 人均堅決
    否認有何過失傷害犯行，被告乙○○辯稱：當時伊是沿永和
    路1 段往2 段方向行駛，伊開到永和路1 段末端，有注意到
    所設置的號誌是綠燈，且永和路2 段起始點所設的號誌也是
    綠燈，伊是依照交通號誌行駛，跟著前方車流行駛，伊發覺
    從右側自由街方向有機車衝過來，伊就馬上按煞車，往右邊
    偏且停下來，甲○○所騎之機車剎車不及，往伊這邊撞過來
    ，是對方闖紅燈，伊並無過失等語；被告甲○○則辯稱：當
    時伊是騎乘Ｍ87─293 號機車直行，伊是沿著自由街往中和
    方向行駛，當時伊是要往永和路1 段方向開，伊騎到案發路
    口時，本來是紅燈，伊等到綠燈亮時就直走，但是伊感覺到
    有一輛機車從自由街的菜市場衝出來，撞到伊的機車左側，
    係乙○○所騎之機車闖紅燈，伊並無過失等語。
三、按犯罪事實應依證據認定之，無證據不得認定犯罪事實，又
    不能證明被告犯罪者，應諭知無罪之判決，刑事訴訟法第15
    4 條第2 項、第301 條第1 項分別定有明文。次按認定不利
    於被告之事實，須依積極證據，茍積極之證據本身存有瑕疵
    而不足為不利於被告事實之認定，即應為有利於被告之認定
    ，更不必有何有利之證據，而此用以證明犯罪事實之證據，
    猶須於通常一般人均不至於有所懷疑，堪予確信其已臻真實
    者，始得據以為有罪之認定，倘其證明尚未達到此一程度，
    而有合理性之懷疑存在，致使無從為有罪之確信時，即應為
    無罪之判決，此有最高法院82年度臺上字第163 號判決、76
    年臺上字第4986號、30年上字第816 號等判例意旨可資參照
    。而刑事訴訟法第161 條已於91年2 月8 日修正公布，其第
    1 項規定：檢察官就被告犯罪事實，應負舉證責任，並指出
    證明之方法，因此檢察官對於起訴之犯罪事實，應負提出證
    據及說服之實質舉證責任，倘所提出之證據，不足為被告有
    罪之積極證明，或其指出證明之方法，無從說服法院以形成
    被告有罪之心證，基於無罪推定之原則，自應為被告無罪判
    決之諭知，最高法院92年臺上字第128 號判例可資參照。又
    當事人得聲請法院調查證據，而法院為發見真實，亦得依職
    權調查證據，但限於維護公平正義或對被告之利益有重大關
    係之事項為限，修正刑事訴訟法第163 條第1 、2 項定有明
    文。故法院固得依職權調查證據，但並無蒐集證據之義務。
    蒐集證據乃檢察官或自訴人之職責，事實審法院應以調查證
    據為其主要職責，其調查之範圍，亦以審判中所存在之一切
    證據為限，案內不存在之證據，即不得責令法院為發現真實
    ，應依職權從各方面蒐集證據（最高法院91年度臺上字第58
    46號判決可資參照）。次按告訴人之告訴，係以使被告受刑
    事訴追為目的，是其陳述是否與事實相符，仍應調查其他證
    據以資審認，始得為被告不利之認定；又刑事訴訟上證明之
    資料，無論其為直接或間接證據，均須達於通常一般之人均
    不致有所懷疑，而得確信其為真實之程度，始得據為有罪之
    認定，若其關於被告是否犯罪之證明未能達此程度，而有合
    理懷疑之存在，致使無從形成有罪之確信，根據「罪證有疑
    ，利於被告」之證據法則，即不得遽為不利被告之認定（最
    高法院52年台上字第1300號判例、76年台上字第4986號判例
    意旨參照）。
四、經查：
  (一)本件肇事之臺北縣永和市○○路○ 段與自由街交岔路口，係
    設有行車管制號誌之交岔路口，且車禍當時之號誌動作正常
    ，有道路交通事故調查報告表在卷可憑（見97年度偵字第88
    36號偵查卷第14頁）；又肇事當時被告乙○○係騎乘車號59
    7-BBQ 號重型機車，沿臺北縣永和市○○路○ 段往中正路方
    向行駛，欲轉入永和路2 段，被告甲○○則係騎乘車號M87-
    293 號重型機車，由臺北縣永和市○○街駛出直行往永和路
    1 段方向之事實，分據被告乙○○、甲○○於本院審理時供
    承在卷，雖證人即告訴人甲○○迭於警詢、偵查及本院審理
    時指證被告乙○○係騎乘機車由自由街口旁菜市場衝出乙節
    （見97年度偵字第8836號偵查卷第8 頁、第43頁及本院97年
    8 月26日審判筆錄第9 頁），然被告杜大偉自警詢、偵查及
    本院審理時始終供稱其係騎乘597-BBQ 號重型機車沿臺北縣
    永和市○○路○ 段行駛等情（見97年度偵字第8836號偵查卷
    第4 頁、第40頁及本院97年5 月6 日準備程序筆錄），則在
    無其他證據足以佐證告訴人甲○○上開指證之情形下，揆諸
    上揭判例意旨，自難認被告乙○○係騎乘上開機車由自由街
    口旁菜市場衝出。而上開肇事地點號誌輪放情形為：永和
    路1 段往永和路2 段雙向綠燈時，自由街、水源街紅燈。
    永和路1 段往永和路2 段紅燈時，自由街往永和路1 段綠燈
    時，永和路1 段往自由街仍為綠燈，水源街紅燈。水源街
    綠燈，其餘均為紅燈。此觀諸臺灣省臺北縣區車輛行車事故
    鑑定委員會鑑定意見書上「佐證資料」欄所載即明（見97年
    度偵字第8836號偵查卷第34頁），是本件肇事交岔路口既設
    有行車管制號誌且號誌動作正常，依被告2 人之行車方向及
    號誌變換情形，必有一方違反行車管制號誌，是本件車禍之
    肇事原因首應取決於何方違反號誌而定。證人即告訴人乙○
    ○於本院審理時具結證稱：當時車禍的情形，伊是從永和路
    一段要往二段的方向，沿著永和路主幹道前進，行進到自由
    街時，伊看到伊的交通號誌是綠燈，伊的前方有四、五部機
    車，他們都是從永和路一段往永和路二段行進，伊就順著他
    們的車陣行經的路線，也轉到永和路二段方向騎乘，當伊經
    過到三角十字路口，超過一半時，發現自由街的方向衝出來
    一部機車，當下伊的直覺反應，有可能會相撞，伊馬上把速
    度減慢，且按剎車，伊把車頭偏向伊自己方向的右方，希望
    對方可以閃過，因為對方的速度非常快，伊的摩托車已經接
    近停下來時，發覺對方的摩托車搖搖晃晃往伊的左側方擦撞
    ，伊被撞擊後，伊整個人向上彈起，伊落地後，伊本身還是
    坐在伊的摩托車，伊的摩托車並未倒地，這時候伊發覺甲○
    ○的摩托車在伊的左後方，且她的人往伊的左後方飛出去．
    ．就伊可以行經的路徑看就是綠燈，就是永和路1 段和永和
    路2 段路端的2 個號誌都是綠燈等語（見本院97年8 月26日
    審判筆錄第4 頁、第5 頁），然證人即告訴人甲○○卻於本
    院審理時證稱：當天伊從永和路一段要去自由街，後來伊到
    一個賣場，就從自由街要回家，當時伊在自由街和永和路一
    段的十字路口等紅燈，伊停了一下，後來綠燈伊就過去，伊
    從自由街到永和路一段，伊騎的時候，突然間從伊的左側有
    一部機車撞到伊的車身，他騎的速度很快，他的人往前衝，
    伊被彈出去，他撞到伊，伊整個臉部都流血等語（見本院97
    年8 月26日審判筆錄第8 頁），稽之證人即告訴人乙○○、
    甲○○之證詞，相互矛盾，且渠等2 人之上開證詞均牽涉己
    身之刑事責任及民事賠償責任，在無其他目擊證人證詞等證
    據佐證之情形下，自難僅憑告訴人2 人之相互指證，即遽認
    被告2 人有闖紅燈之行為。
  (二)復按汽車駕駛人，行經有燈光號誌管制之交岔路口闖紅燈者
    ，處新臺幣1800元以上5400元以下罰鍰，道路交通管理處罰
    條例第53條第1 項定有明文；且汽車行駛至交岔路口，其行
    進、轉彎應遵守燈光號誌，道路交通安全規則第102 條第1
    項第1 款亦有明文。又汽車駕駛人雖可信賴其他參與交通之
    對方亦能遵守交通規則，同時為必要之注意，謹慎採取適當
    之行動，而對於不可知之對方違規行為並無預防之義務，然
    因對於違規行為所導致之危險，若屬已可預見，且依法律、
    契約、習慣、法理及日常生活經驗等，在不超越社會相當性
    之範圍應有注意之義務者，自仍有以一定之行為避免結果發
    生之義務，最高法院74年臺上字第4219號判例可資參照，此
    即學說上所謂之「信賴原則」，蓋在交通頻繁之社會，交通
    事故甚難完全避免，而以此「信賴原則」界定行為人之安全
    注意義務範圍（參照學者蘇俊雄著，刑法總論第二冊，86年
    7 月初版，第495 頁至第496 頁）。查本件車禍事件經送臺
    灣省臺北縣區車輛行車事故鑑定委員會鑑定，該會鑑定意見
    固認「一、乙○○駕駛普通重型機車，左轉彎未讓對向直行
    車先行，為肇事主因。二、甲○○駕駛普通重型機車，未注
    意車前狀況，為肇事次因。」（見97年度偵字第8836號偵查
    卷第35頁），然經被告2 人提起覆議，臺灣省車輛行車事故
    覆議鑑定委員會則認「本案因涉及號誌問題（經向警方函詢
    查證路口號誌稱洪車行向設有早開時相號誌），依警方現有
    資料無法研判何車未依號誌指示（闖紅燈），故跡證不全，
    未便遽予覆議」，此有該會97年3 月18日覆議字第09762009
    73號函在卷可憑（見本院97年8 月26日審判筆錄被告甲○○
    庭呈資料），顯見臺灣省臺北縣區車輛行車事故鑑定委員會
    上開鑑定意見並未考量本案何人未依號誌指示行車之先決問
    題，該鑑定意見即難認持平公允，為本院所不採。而本院既
    難以認定被告2 人有闖紅燈之行為，業如前述，然在對方騎
    乘機車闖紅燈，肇致本件車禍發生之情形下，一般人因信賴
    其他參與交通者亦能遵守交通規則，尚不能預期有闖紅燈者
    ，從駕駛車輛之側面駛來，是以本件被告2 人之一方既係遵
    守交通號誌而駕車，並無證據證明預見對方違規行為之情況
    下，尚難認遵守交通號誌之一方對於不可知之對方違規行為
    有預防義務，而得以認其未注意車前狀況，或未注意轉彎車
    應讓直行車先行。雖本院無法認定被告2 人何人有闖紅燈之
    行為，惟根據「罪證有疑，利於被告」之證據法則，即不得
    遽為不利被告2 人之認定，即不得認定被告甲○○騎乘機車
    未盡注意車前狀況之義務，亦難認被告乙○○騎乘機車未盡
    注意車前狀況或轉彎車應讓直行車先行之義務。
五、綜上所述，檢察官所舉證據無法令本院認定被告2 人何人有
    闖紅燈之行為，根據「罪證有疑，利於被告」之證據法則，
    即不得遽為不利被告之認定，自不得認定被告甲○○騎乘機
    車未盡注意車前狀況之義務，亦難認被告乙○○騎乘機車未
    盡注意車前狀況或轉彎車應讓直行車先行之義務。至卷附診
    斷證明書、道路交通事故調查報告表、車損照片、現場照片
    ，充其量僅能證明被告2 人騎車肇事並受有傷害，究不能認
    被告2 人均有過失行為。從而，檢察官對於本件所起訴之被
    告2 人過失傷害犯罪事實，依其所提告訴人甲○○、乙○○
    之指訴，及診斷證明書、道路交通事故調查報告表、車損照
    片、現場照片暨臺灣省臺北縣區車輛行車事故鑑定委員會鑑
    定意見書，均不足為被告2 人有罪之積極證明，且無從說服
    本院以形成被告有罪之心證，揆諸前揭說明，基於無罪推定
    之原則，自應均為被告2 人無罪判決之諭知。
據上論斷，應依刑事訴訟法第301 條第1 項，判決如主文。
本案經檢察官林俊峰到庭執行職務
中    華    民    國    97    年    9     月    16    日
                  刑事第十庭    法  官  林海祥
上列正本證明與原本無異。
如不服本判決，應於判決送達後10日內敘明上訴理由，向本院提
出上訴狀（應附繕本），上訴於臺灣高等法院。
                                書記官  陳金鳳
中    華    民    國    97    年    9     月    16    日


司法院資訊處製作；財團法人民間司法改革基金會備份。
